---
title: "Latihan 4 MPDW"
author: "Lutfi Syahreza Lubis"
date: "2023-09-21"
output: html_document
---

## White Noise
```{r}
wn <- rnorm(300)
ts.plot(wn)
```

```{r}
## Proses MA
```{r}
set.seed(003)
ma <- wn[c(1,2)]
```

```{r}
for(i in 3:300){
   ma[i] <- wn[i] + 0.4 * wn[i - 1] + 0.6 * wn[i - 2]  
}
ma
```
```{r}
ma2 <- arima.sim(list(order=c(0,0,2), ma=c(0.4,0.6)), n=300)
ma2
```
## Karakteristik MA(2)
### Plot Time Series
```{r}
ts.plot(ma)
```
Berdasarkan plot time series, terlihat bahwa data MA(2) yang dibangkitkan stasioner dalam rataan

### Plot ACF
```{r}
acf(ma,lag.max = 20)
```
Berdasarkan plot AFC tersebut, terlihat bahwa plot ACF *cuts off* di lag pertama

### Plot PACF
```{r}
pacf(ma)
```
Berdasarkan plot PACF tersebut, terlihat bahwa plot PACF cenderung *tails off* dan membentuk gelombang sinus

### Plot EACF
```{r}
TSA::eacf(ma)
```
Berdasarkan pola segitiga nol pada plot EACF, terlihat bahwa segitiga nol berada pada ordo AR(0) dan ordo MA(2)

### Scatterplot Antar Lag

#### Korelasi antara $Y_t$ dengan $Y_{t-1}$
```{r}
#Yt
yt_ma <- ma[-1]
yt_ma
#Yt-1
yt_1_ma <- ma[-300]
yt_1_ma
```

```{r}
plot(y=yt_ma,x=yt_1_ma)
```
Berdasarkan scatterplot tersebut, terlihat bahwa terdapat hubungan positif antara $Y_t$ dengan $Y_{t-1}$.

```{r}
cor(yt_ma,yt_1_ma)
```

#### Korelasi antara $Y_t$ dengan $Y_{t-2}$
```{r}
#Yt
yt_ma2 <- ma[-c(1,2)]
yt_ma2
#Yt-2
yt_2_ma <- ma[-c(299,300)]
yt_2_ma
```
```{r}
plot(y=yt_ma2,x=yt_2_ma)
```
Berdasarkan scatterplot tersebut, terlihat bahwa terdapat hubungan positif antara $Y_t$ dengan $Y_{t-2}$.

```{r}
cor(yt_ma2,yt_2_ma)
```
#### Korelasi antara $Y_t$ dengan $Y_{t-3}$
```{r}
#Yt
yt_ma3 <- ma[-c(1,2,3)]
yt_ma3
#Yt-2
yt_3_ma <- ma[-c(298,299,300)]
yt_3_ma
```
```{r}
plot(y=yt_ma3,x=yt_3_ma)
```
Berdasarkan scatterplot tersebut, terlihat bahwa cenderung tidak terdapat hubungan antara $Y_t$ dengan $Y_{t-3}$.

```{r}
cor(yt_ma3,yt_3_ma)
```
## Proses AR
## Pembangkitan Proses AR
```{r}
set.seed(003)
```

```{r}
n<-length(wn)
n
ar <- c(1:n) 
for (i in 3:n) {ar[i]<-wn[i]+0.5*ar[i-1]+0.2*ar[i-2]}
ar
```
### Cara lain
```{r}
ar2 <- arima.sim(list(order=c(2,0,0), ar=c(0.5,0.2)), n=300)
ar2
```

## Karakteristik AR(2)

### Plot Time Series
```{r}
ts.plot(ar)
```
Berdasarkan plot time series tersebut terlihat bahwa data cenderung stasioner pada rataan.

### Plot ACF
```{r}
acf(ar)
```
Berdasarkan plot ACF tersebut terlihat bahwa plot ACF cenderung *tails off* dan membentuk pola cosinus.
### Plot PACF

```{r}
pacf(ar)
```
Berdasarkan plot PACF tersebut, terlihat bahwa plot PACF *cuts off* pada lag pertama

### Plot EACF

```{r}
TSA::eacf(ar)
```
Berdasarkan pola segitiga nol pada plot EACF, terlihat bahwa segitiga nol berada pada ordo AR(2) dan ordo MA(0)

### Scatterplot Antar Lag

#### Korelasi antara $Y_t$ dengan $Y_{t-1}$

```{r}
#Yt
yt_ar <- ar[-1]
yt_ar
#Yt-1
yt_1_ar <- ar[-300]
yt_1_ar
```
```{r}
plot(y=yt_ar,x=yt_1_ar)
```
Berdasarkan scatterplot tersebut, terlihat bahwa terdapat hubungan positif antara $Y_t$ dengan $Y_{t-1}$

```{r}
cor(yt_ar,yt_1_ar)
```
#### Korelasi antara $Y_t$ dengan $Y_{t-2}$

```{r}
#Yt
yt_ar2 <- ar[-c(1,2)]
yt_ar2
#Yt-2
yt_2_ar <- ar[-c(299,300)]
yt_2_ar
```
```{r}
plot(y=yt_ar2,x=yt_2_ar)
```
Berdasarkan scatterplot tersebut, terlihat bahwa terdapat hubungan positif antara $Y_t$ dengan $Y_{t-2}$.

```{r}
cor(yt_ar2,yt_2_ar)
```
#### Korelasi antara $Y_t$ dengan $Y_{t-3}$

```{r}
#Yt
yt_ar3 <- ar[-c(1,2,3)]
yt_ar3
#Yt-2
yt_3_ar <- ar[-c(298,299,300)]
yt_3_ar
```
```{r}
plot(y=yt_ar3,x=yt_3_ar)
```
Berdasarkan scatterplot tersebut, terlihat bahwa terdapat hubungan positif antara $Y_t$ dengan $Y_{t-3}$.

```{r}
cor(yt_ar3,yt_3_ar)
```
## Fungsi pembangkitan ARMA (2,2)
```{r}
set.seed(003)
wn <- rnorm(300)
```

### Cara Manual

```{r}
set.seed(003)
n = length(wn)
phi1 = 0.6
phi2 = 0.4
theta1 = 0.5
theta2 = 0.2

y.arma=c(2:n)
for (i in 3:n){y.arma[i] = phi1*y.arma[i-1] + theta1*wn[i-1]+wn[i]}
```


```{r}
#membuat fungsi dari model ARMA(2,2)
set.seed(003)
y.arma=c(1:300)
for (i in 3:300) {
  y.arma[i] <- 0.4 * y.arma[i-1] + 0.6 * y.arma[i-2] + wn[i] - 0.5 * wn[i-1] - 0.2 * wn[i-2]
} 
```

```{r}
set.seed(003)
arma_sim <- arima.sim(list(order = c(2,0,2), ar=c(0.5,0.2) , ma=c(0.4,0.6)), n = 300) 
```

## Karakteristik ARMA(2,2)

### Plot Time Series
```{r}
ts.plot(arma_sim)
```
Berdasarkan plot time series tersebut terlihat bahwa data cenderung tidak stasioner pada rataan.

### Plot ACF
```{r}
acf(arma_sim)
```
Berdasarkan plot ACF tersebut terlihat bahwa plot ACF cenderung tails off dan cenderung membentuk pola grafik sinus

### Plot PACF
```{r}
pacf(arma_sim)
```
Berdasarkan plot PACF tersebut, terlihat bahwa plot PACF cuts off pada lag pertama, sejalan dengan teori yang ada

### Plot EACF
```{r}
TSA::eacf(arma_sim)
```
Berdasarkan pola segitiga nol pada plot EACF, terlihat bahwa segitiga nol berada pada ordo AR(2) dan ordo MA(2).

## Scatterplot Antar Peubah Lag

### Korelasi antara $Y_t$ dengan $Y_{t-1}$

```{r}
#Yt
yt_arma22 <- arma_sim[-1]
yt_arma22
#Yt-1
yt_1_arma22 <- arma_sim[-300]
yt_1_arma22
```

```{r}
plot(y=yt_arma22,x=yt_1_arma22)
```

Berdasarkan scatterplot tersebut, terlihat bahwa terdapat hubungan positif antara $Y_t$ dengan $Y_{t-1}$. Hal ini sesuai dengan teori yang ada

```{r}
cor(yt_arma22,yt_1_arma22)
```

### Korelasi antara $Y_t$ dengan $Y_{t-2}$

```{r}
#Yt
yt_arma22.2 <- arma_sim[-c(1,2)]
yt_arma22.2
#Yt-2
yt_2_arma22 <- arma_sim[-c(299,300)]
yt_2_arma22
```

```{r}
plot(y=yt_arma22.2,x=yt_2_arma22)
```

Berdasarkan scatterplot tersebut, terlihat bahwa terdapat hubungan positif antara $Y_t$ dengan $Y_{t-2}$. Hal ini sesuai dengan teori yang ada

```{r}
cor(yt_arma22.2,yt_2_arma22)
```

### Korelasi antara $Y_t$ dengan $Y_{t-3}$

```{r}
#Yt
yt_arma22.3 <- arma_sim[-c(1,2,3)]
yt_arma22.3
#Yt-2
yt_3_arma22 <- arma_sim[-c(289,299,300)]
yt_3_arma22
```

```{r}
plot(y=yt_arma22.3,x=yt_3_arma22)
```

Berdasarkan scatterplot tersebut, terlihat bahwa terdapat hubungan positif antara $Y_t$ dengan $Y_{t-3}$. Hal ini sesuai dengan teori yang ada

```{r}
cor(yt_arma22.3,yt_3_arma22)
```

### Perbandingan korelasi $Yt_t$ dengan $Y_{t-1}$, $Yt_t$ dengan $Y_{t-2}$, & $Yt_t$ dengan $Y_{t-3}$

```{r}
par(mfrow=c(2,2))
plot(y=yt_arma22,x=yt_1_arma22)
plot(y=yt_arma22.2,x=yt_2_arma22)
plot(y=yt_arma22.3,x=yt_3_arma22)
```