---
title: "Latihan-67.Rmd"
author: "Lutfi Syahreza Lubis"
date: "2023-10-02"
output: html_document
---

## Packages
```{r}
library(ggplot2)
library(tsibble)
library(tseries)
library(MASS)
library(forecast)
library(TSA)
library(TTR)
library(aTSA)
library(graphics)
```

## Importing data
```{r}
data_air <- rio::import("https://raw.githubusercontent.com/lutfi-reza/mpdw-lutfi-reza/main/data/data_air.csv")
data_air <- data_air$tinggi_air[1:200]
```

## Eksplorasi Data

### Plot Data Penuh
```{r}
data_air.ts <- ts(data_air)
plot.ts(data_air.ts, col = "navyblue", lty=1, xlab="waktu", ylab="Tinggi Air", main="Plot Tinggi Air Train")
```
Berdasarkan plot data deret waktu, terlihat bahwa data memiliki pola konstan. Berdasarkan pola data, pembagian data latih dan data uji ditetapkan dengan proporsi 80% dan 20%.

## Plot Data Latih
```{r}
data_air.train <- data_air[1:160]
train.ts <- ts(data_air.train)
plot.ts(train.ts, col = "navyblue", lty=1, xlab="waktu", ylab="Tinggi Air", main="Plot Tinggi Air Train Data Latih")
```
Berdasarkan plot data deret waktu pada lata latih, terlihat bahwa data memiliki pola konstan yang bergerak pada nilai tengah tertentu. Hal ini mengindikasikan data stasioner dalam rataan. 

## Plot Data Uji
```{r}
data_air.test <- data_air[161:200]
test.ts <- ts(data_air.test)
plot.ts(test.ts, col = "navyblue", lty=1, xlab="waktu", ylab="Tinggi Air", main="Plot Tinggi Air Train Data Uji")
```
### Uji Stasioneritas Data

#### Plot ACF

```{r}
acf(train.ts)
```
Berdasarkan plot ACF, terlihat bahwa plot ACF data menurun *tails off* dan memiliki pola cosinus. Hal ini mengindikasikan bahwa data stasioner dalam rataan.

#### Uji ADF

```{r}
tseries::adf.test(train.ts)
```
$H_0$ : Data tidak stasioner dalam rataan

$H_1$ : Data stasioner dalam rataan

Berdasarkan uji ADF tersebut, didapat *p-value* sebesar 0.01 yang lebih kecil dari taraf nyata 5% sehingga tolak $H_0$ dan menandakan bahwa data stasioner dalam rataan. Hal ini sesuai dengan hasil eksplorasi menggunakan plot time series dan plot ACF.

#### Plot Box-Cox

```{r}
index <- seq(1:160)
bc = MASS::boxcox(train.ts~index, lambda = seq(0,4,by=0.5))
#Nilai Rounded Lambda
lambda <- bc$x[which.max(bc$y)]
lambda
#SK
bc$x[bc$y > max(bc$y) - 1/2 * qchisq(.95,1)]
```
Plot Boxcox menunjukkan nilai *rounded value* ($\lambda$) optimum sebesar **2.707071** dan pada selang kepercayaan 95% nilai memiliki batas bawah **1.535354** dan batas atas **3.878788**. Selang tersebut tidak memuat nilai satu sehingga dapat dikatakan bahwa data tidak stasioner dalam ragam.

## Tidak Ada Penanganan Ketidakstasioneran Data

### Identifikasi Model

#### Plot ACF
```{r}
acf(train.ts)
```
Berdasarkan plot tersebut, terlihat bahwa plot ACF cenderung *tails off*.

#### Plot PACF

```{r}
pacf(train.ts)
```
Berdasarkan plot tersebut, terlihat bahwa plot PACF cenderung *cuts off* pada lag ke 4, sehingga jika plot ACF dianggap *tails off*, maka model tentatifnya adalah ARIMA(4,0,0) atau AR(4).

#### Plot EACF

```{r}
eacf(train.ts)
```
Identifikasi model menggunakan plot EACF dilakukan dengan melihat ujung segitiga pada pola segitiga nol. Dalam hal ini model tentatif yang terbentuk adalah ARIMA(0,0,3) atau MA(3) dan ARIMA(2,0,2), atau ARMA (2,2).

### Pendugaan Parameter Model Tentatif

#### AR(4) atau ARIMA(4,0,0)
```{r}
model1.da=Arima(train.ts, order=c(4,0,0),method="ML")
summary(model1.da) #AIC=2020.32
lmtest::coeftest(model1.da) # 4 dari 5 parameter signifikan
```

#### MA(3) atau ARIMA(0,0,3)
```{r}
model2.da=Arima(train.ts, order=c(0,0,3),method="ML")
summary(model2.da) #AIC=2030.33
lmtest::coeftest(model2.da) #seluruh parameter signifikan
```

#### ARMA (2,2) atau ARIMA(2,0,2)
```{r}
model3.da=Arima(train.ts, order=c(2,0,2),method="ML")
summary(model3.da) #AIC=2016.93
lmtest::coeftest(model3.da) #seluruh parameter signifikan
```
Berdasarkan pendugaan parameter di atas, nilai AIC terkecil dimiliki oleh model ARIMA(2,0,2) dan parameter model ARIMA(2,0,2) juga seluruhnya signifikan sehingga model yang dipilih adalah model ARIMA(2,0,2).

### Analisis Sisaan

Model terbaik hasil identifikasi kemudian dicek asumsi sisaannya. Sisaan model ARIMA harus memenuhi asumsi normalitas, kebebasan sisaan, dan kehomogenan ragam. Diagnostik model dilakukan secara eksplorasi dan uji formal.

#### Eksplorasi Sisaan

```{r}
#Eksplorasi 
sisaan.da <- model3.da$residuals 
par(mfrow=c(2,2)) 
qqnorm(sisaan.da) 
qqline(sisaan.da, col = "blue", lwd = 2) 
plot(c(1:length(sisaan.da)),sisaan.da) 
acf(sisaan.da) 
pacf(sisaan.da) 
par(mfrow = c(1,1))
```
Berdasarkan plot kuantil-kuantil normal, secara eksplorasi ditunjukkan sisaan tidak menyebar normal ditandai dengan titik titik yang cenderung tidak mengikuti garis $45^{\circ}$. 
Kemudian dapat dilihat lebar pita sisaan yang cenderung sama menandakan bahwa sisaan memiliki ragam yang homogen. Plot ACF sisaan ARIMA(2,0,2) juga tidak signifikan pada 20 lag awal yang menandakan saling bebas. Kondisi ini akan diuji lebih lanjut dengan uji formal.

#### Uji Formal

```{r}
#1) Sisaan Menyebar Normal 
ks.test(sisaan.da,"pnorm")  #tak tolak H0 > sisaan menyebar normal
```
Selain dengan eksplorasi, asumsi tersebut dapat diuji menggunakan uji formal. Pada tahapan ini uji formal yang digunakan untuk normalitas adalah uji Kolmogorov-Smirnov (KS). Hipotesis pada uji KS adalah sebagai berikut.

$H_0$ : Sisaan menyebar normal

$H_1$ : Sisaan tidak menyebar normal

Berdasarkan uji KS tersebut, didapat *p-value* sebesar 0.00 yang kurang dari taraf nyata 5% sehingga tolak $H_0$ dan menandakan bahwa sisaan tidak menyebar normal. Hal ini sesuai dengan hasil eksplorasi menggunakan plot kuantil-kuantil normal.

```{r}
#2) Sisaan saling bebas/tidak ada autokorelasi 
Box.test(sisaan.da, type = "Ljung")  #tak tolak H0 > sisaan saling bebas
```
Selanjutnya akan dilakukan uji formal untuk kebebasan sisaan menggunakan uji Ljung-Box. Hipotesis yang digunakan adalah sebagai berikut.

$H_0$ : Sisaan saling bebas

$H_1$ : Sisaan tidak tidak saling bebas

Berdasarkan uji Ljung-Box tersebut, didapat *p-value* sebesar 0.9099 yang lebih besar dari taraf nyata 5% sehingga tak tolak $H_0$ dan menandakan bahwa sisaan saling bebas.

```{r}
#3) Sisaan homogen 
Box.test((sisaan.da)^2, type = "Ljung")  #tak tolak H0 > sisaan homogen
```
Hipotesis yang digunakan untuk uji kehomogenan ragam adalah sebagai berikut.

$H_0$ : Ragam sisaan homogen

$H_1$ : Ragam sisaan tidak homogen

Berdasarkan uji Ljung-Box terhadap sisaan kuadrat tersebut, didapat *p-value* sebesar 0.003562 yang kurang dari taraf nyata 5% sehingga tak tolak $H_0$ dan menandakan bahwa ragam sisaan tidak homogen. Hal ini berbeda dengan eksplorasi.

```{r}
#4) Nilai tengah sisaan sama dengan nol 
t.test(sisaan.da, mu = 0, conf.level = 0.95)  #tak tolak h0 > nilai tengah sisaan sama dengan 0
```
Terakhir, dengan uji-t, akan dicek apakah nilai tengah sisaan sama dengan nol. Hipotesis yang diujikan sebagai berikut.

$H_0$ : nilai tengah sisaan sama dengan 0

$H_1$ : nilai tengah sisaan tidak sama dengan 0

Berdasarkan uji-ttersebut, didapat *p-value* sebesar 0.8997 yang lebih besar dari taraf nyata 5% sehingga tak tolak $H_0$ dan menandakan bahwa nilai tengah sisaan sama dengan nol.

### Overfitting

Tahapan selanjutnya adalah *overfitting* dilakukan dengan menaikkan orde AR(p) dan MA(q) dari model ARIMA(2,0,2) untuk melihat apakah terdapat model lain yang lebih baik dari model saat ini. Kandidat model *overfitting* adalah ARIMA(3,0,2) dan ARIMA(2,0,3).

```{r}
#---OVERFITTING---#

#ARIMA(3,0,2)
model1a.arma2=Arima(train.ts, order=c(3,0,2),method="ML")
summary(model1a.arma2) #AIC=2018.59
lmtest::coeftest(model1a.arma2) #ar2 dan ar3 tidak signifikan

#ARIMA(2,0,3)
model1b.arma2=Arima(train.ts, order=c(2,0,3),method="ML")
summary(model1b.arma2) #AIC=2018.73
lmtest::coeftest(model1b.arma2) #ma3 tidak signifikan

#model yang dipilih adalah model awal, yaitu ARIMA(2,0,2)
```

AIC model awal lebih kecil daripada model overfitting dan semua parameter signifikan, sehingga model yang dipilih adalah model awal, yaitu ARIMA(2,0,2).


### Peramalan

Peramalan dilakukan menggunakan fungsi `forecast()` . Contoh peramalan berikut ini dilakukan untuk 30 hari ke depan.

```{r}
#---FORECAST---#
ramalan.da <- forecast::forecast(model3.da, h = 30) 
ramalan.da
data.ramalan.da <- ramalan.da$mean
plot(ramalan.da)
```
Berdasarkan hasil plot ramalan di atas, dapat dilihat bahwa ramalan ARIMA(2,0,2) cenderung tidak stabil hingga akhir periode. Selanjutnya, dapat dicari nilai akurasi antara hasil ramalan dengan data uji sebagai berikut.

```{r}
hasil <- data.ramalan.da
ts.plot(train.ts,hasil)
```
```{r}
perbandingan.da<-matrix(data=c(head(test.ts, n=30), hasil[-1]),
                     nrow = 30, ncol = 2)
colnames(perbandingan.da)<-c("Aktual","Hasil Forecast")
perbandingan.da
accuracy(ts(hasil[-1]), head(test.ts, n=30))
```

