---
title: "Latihan 2 MPDW"
author: "Lutfi Syahreza Lubis"
date: "2023-09-08"
output: html_document
---

##Library
```{r}
library(forecast)
library(graphics)
library(TTR)
library(TSA)
library(rio)
library(ggplot2)
library(lmtest)
library(orcutt)
library(HoRM)
library(corrplot)
library(RColorBrewer)
library(scales)
```
## Importing data
The data used below is California Wine Production dataset in 1980-2020. This set comprises four selected variables, namely Tahun (Year), Panen (Harvested Acres), Produksi (Production), and Harga (Price (Dollar/Unit)) which collected in Yolo (a county in California).
```{r}
data_winee <- import("https://raw.githubusercontent.com/lutfi-reza/mpdw-lutfi-reza/main/data/data_wine.csv")

flip <- function(data){
  new <- data[rev(rownames(data)),]
  rownames(new) <- NULL
  new
}

data_wine <- flip(data_winee)
```

## Exploratory Analysis on Respose Variable (Harga)
```{r}
#Ekplorasi data
summary(data_wine)


# Membuat matriks korelasi
m <- cor(data_wine) 

colors <- alpha(colorRampPalette(c("blue", #Warna Bawah
                                   "#dbdbdb", #Warna Tengah
                                   "red"))(10), #Warna Atas
                                   alpha = 0.80) #Transparan

corrplot(m, method = 'ellipse', type='lower', order='original', col=colors)
corrplot(m, add=TRUE, method = 'number', type='upper', order='original',
         tl.pos = "lt", 
         tl.col = "black", col=colors)
```
Matriks korelasi di atas menunjukkan hubungan positif yang kuat antar semua peubah penjelas dengan peubah respon. 

### Time Series Plot
```{r}
#Membentuk objek time series
data_wine.ts <- ts(data_wine$Harga)

#Plot time series
ts.plot(data_wine.ts, xlab = "Time Period",
        ylab = "Harga", 
        main = "Time Series Plot of Harga")
points(data_wine.ts)
```
Plot time series dari data wine berpola tren. Terlihat kenaikan dari tahun ke tahun pada peubah harga. 

## Regresi
```{r}
#Pembuatan Model Regresi
#model regresi
model<- lm(Harga~Tahun+Panen+Produksi, data = data_wine)
summary(model)
```
$$y_i = -2.195*10^4+1.122*10^1X1+3.139*10^2X2-3.525*10^3X3$$
Berdasarkan ringkasan model dapat diketahui bahwa hasil uji F memiliki *p-value* \< $\alpha$ (5%). Artinya, minimal terdapat satu variabel yang berpengaruh nyata terhadap model.

Selanjutnya dapat dilihat juga nilai $R^2=0.7391$. Artinya, sebesar 73.91% keragaman Harga wine dapat dijelaskan oleh peubah Tahun, Panen, dan Produksi. Hasil ini menunjukkan hasil yang bagus, seolah mendapatkan hasil terbaik. Namun, kita perlu melakukan uji terhadap sisaannya seperti berikut ini.

```{r}
#sisaan dan fitted value
sisaan<- residuals(model)
fitValue<- predict(model)
```

```{r}
#Diagnostik dengan eksploratif
par(mfrow = c(1,1))
qqnorm(sisaan)

#Normal Q-Q Plot
qqline(sisaan, col = "steelblue", lwd = 2)
plot(fitValue, sisaan, col = "steelblue", pch = 20, xlab = "Sisaan", ylab = "Fitted Values", main = "Sisaan vs Fitted Values")
abline(a = 0, b = 0, lwd = 2)

#Histogram Sisaan
hist(sisaan, col = "steelblue")

plot(seq(1,41,1), sisaan, col = "steelblue", pch = 20, xlab = "Sisaan", ylab = "Order", main = "Sisaan vs Order")

lines(seq(1,41,1), sisaan, col = "red")
abline(a = 0, b = 0, lwd = 2)
```
Normal Q-Q Plot menunjukkan bahwa sisaan cenderung menyebar normal. Namun, histogram memperlihatkan sisaan cenderung positif skew.
Plot antara sisaan vs order menunjukkan adanya autokorelasi karena ada pola antar sisaan. 

## Uji Formal Normality Test
```{r}
#H0: sisaan mengikuti sebaran normal
#H1: sisaan tidak mengikuti sebaran normal
ks.test(sisaan, "pnorm", mean=mean(sisaan), sd=sd(sisaan))
```
Berdasarkan tes normalitas menggunakan Kolmogorov-Smirnov Test didapatkan *p-value* \> $\alpha$ (5%), artinya sisaan menyebar normal.

```{r}
#ACF dan PACF identifikasi autokorelasi
par(mfrow = c(1,2))
acf(sisaan)
pacf(sisaan)
```
Berdasarkan plot ACF dan PACF, terlihat bahwa bahwa garis melewati batas selang. Artinya, terjadi autokorelasi. 

```{r}
#Deteksi autokorelasi dengan uji-Durbin Watson
#H0: tidak ada autokorelasi
#H1: ada autokorelasi
dwtest(model)
```
Hasil tes autokorelasi menggunakan Durbin-Watson Test memberikan nilai p-value < alpha 5%, artinya terjadi autokorelasi. Selain itu didapatkan nilai $DW = 0.43763$. Pada analisis ini $n = 41$ dan $k = 3$ sehingga nilai $DL = 1.3480$ dan $DU = 1.6603$. Artinya terjadi autokorelasi positif.

## Penanganan Autokorelasi
### Metode Cochrane-Orcutt
```{r}
#Penanganan Autokorelasi Cochrane-Orcutt
modelCO<-cochrane.orcutt(model)
modelCO
dwtest(modelCO)
```
Model menggunakan Cochrane-Orcutt $$y_i=-37714.925547+19.166264x1_i-0.009780x2_i-0.000401x3_t$$.

Nilai DW setelah dilakukan penanganan adalah $DW = 1.4258$. Hasil ini menunjukkan nilai DW belum berada dalam selang antara DU \< DW \< 4-DU sehingga masih ada autokorelasi, yaitu autokorelasi positif. 

```{r}
#Rho optimum
rho<- modelCO$rho
rho
```

```{r}
#Transformasi Manual
Harga.trans<- data_wine$Harga[-1]-data_wine$Harga[-41]*rho
Tahun.trans<- data_wine$Tahun[-1]-data_wine$Tahun[-41]*rho
Panen.trans<- data_wine$Panen[-1]-data_wine$Panen[-41]*rho
Produksi.trans<- data_wine$Produksi[-1]-data_wine$Produksi[-41]*rho

modelCOmanual<- lm(Harga.trans~Tahun.trans+Panen.trans+Produksi.trans)
summary(modelCOmanual)
```
Hasil model transformasi bukan merupakan model sesungguhnya. Koefisien regresi masih perlu dicari kembali mengikuti $β_0^*=β_0+ρ ̂β_0$ dan $β_1^*=β_1$.
```{r}
#Mencari Penduga Koefisien Regresi setelah Transformasi ke Persamaan Awal
b0bintang <- modelCOmanual$coefficients[-c(2,3,4)]
b0 <- b0bintang/(1-rho)
b1 <- modelCOmanual$coefficients[-c(1,3,4)]
b2 <- modelCOmanual$coefficients[-c(1,2,4)]
b3 <- modelCOmanual$coefficients[-c(1,2,3)]
b0
b1
b2
b3
```
Penanganan autokorelasi menggunakan fungsi dan manual menunjukkan hasil yang sama. 

### Metode Hildreth-Lu
```{r}
#Penanganan Autokorelasi Hildreth lu
# Hildreth-Lu
hildreth.lu.func<- function(r, model){
  x1 <- model.matrix(model)[,2]
  x2 <- model.matrix(model)[,3]
  x3 <- model.matrix(model)[,4]

  y <- model.response(model.frame(model))
  n <- length(y)
  t <- 2:n
  
  y <- y[t]-r*y[t-1]
  x1 <- x1[t]-r*x1[t-1]
  x2 <- x2[t]-r*x2[t-1]
  x3 <- x3[t]-r*x3[t-1]
  
  return(lm(y~x1+x2+x3))
}

#Pencariab rho yang meminimumkan SSE
r <- c(seq(0.1,0.9, by= 0.1))
tab <- data.frame("rho" = r, "SSE" = sapply(r, function(i){deviance(hildreth.lu.func(i, model))}))
round(tab, 4)
```
Pertama-tama akan dicari di mana kira-kira $ρ$ yang menghasilkan SSE minimum. Pada hasil di atas terlihat $ρ$ minimum ketika 0.9. Namun, hasil tersebut masih kurang teliti sehingga akan dicari kembali $ρ$ yang lebih optimum dengan ketelitian yang lebih. Jika sebelumnya jarak antar $ρ$ yang dicari adalah 0.1, kali ini jarak antar $ρ$ adalah 0.001 dan dilakukan pada selang 0.8 sampai dengan 0.99.

```{r}
#Rho optimal di sekitar 0.4
rOpt <- seq(0.8,0.9, by= 0.001)
tabOpt <- data.frame("rho" = rOpt, "SSE" = sapply(rOpt, function(i){deviance(hildreth.lu.func(i, model))}))
head(tabOpt[order(tabOpt$SSE),])

#Grafik SSE optimum
par(mfrow = c(1,1))
plot(tab$SSE ~ tab$rho , type = "l", xlab = "Rho", ylab = "SSE")
abline(v = tabOpt[tabOpt$SSE==min(tabOpt$SSE),"rho"], lty = 2, col="red",lwd=2)
text(x=0.852, y=0.2397500, labels = "rho=0.341", cex = 0.8)
```
Perhitungan yang dilakukan aplikasi `R` menunjukkan bahwa nilai $ρ$
optimum, yaitu saat SSE terkecil terdapat pada nilai $ρ=0.852$. Hal
tersebut juga ditunjukkan pada plot. Selanjutnya, model dapat didapatkan
dengan mengevaluasi nilai $ρ$ ke dalam fungsi `hildreth.lu.func`, serta
dilanjutkan dengan pengujian autokorelasi dengan uji Durbin-Watson.
Namun, setelah pengecekan tersebut tidak lupa koefisien regresi tersebut
digunakan untuk transformasi balik. Persamaan hasil transformasi itulah
yang menjadi persamaan sesungguhnya.

```{r}
#Model terbaik
modelHL <- hildreth.lu.func(0.852, model)
summary(modelHL)

#Transformasi Balik
cat("y = ", coef(modelHL)[1]/(1-0.852), "+", coef(modelHL)[2],"x1","+", coef(modelHL)[3],"x2","+", coef(modelHL)[4],"x3", sep = "")
```
Setelah dilakukan tranformasi balik, didapatkan model dengan metode Hildreth-Lu sebagai berikut. $$y_i=-37714.19+19.1659x_t-0.00978165x2-0.0004007806x3$$

```{r}
#Deteksi autokorelasi
dwtest(modelHL)
```
Hasil uji Durbin-Watson juga menunjukkan bahwa nilai DW sebesar $1.426$ yang masih kurang dari nilai DU sehingga masih terdapat autokorelasi. Hal ini juga dinyatakan oleh nilai p-value < alpha 5%. 

Terakhir, akan dibandingkan nilai SSE dari ketiga metode (metode awal,
metode Cochrane-Orcutt, dan Hildreth-Lu).
```{r}
#Perbandingan
sseModelawal <- anova(model)$`Sum Sq`[-c(1,2,3)]
sseModelCO <- anova(modelCOmanual)$`Sum Sq`[-c(1,2,3)]
sseModelHL <- anova(modelHL)$`Sum Sq`[-c(1,2,3)]
mseModelawal <- sseModelawal/length(data_wine$Harga)
mseModelCO <- sseModelCO/length(data_wine$Harga)
mseModelHL <- sseModelHL/length(data_wine$Harga)
akurasi <- matrix(c(sseModelawal,sseModelCO,sseModelHL,
                    mseModelawal,mseModelCO,mseModelHL),nrow=2,ncol=3,byrow = T)
colnames(akurasi) <- c("Model Awal", "Model Cochrane-Orcutt", "Model Hildreth-Lu")
row.names(akurasi) <- c("SSE","MSE")
akurasi
```
Berdasarkan hasil tersebut dapat diketahui bahwa hasil penanganan autokorelasi dengan metode Cochrane-Orcutt dan Hildreth-Lu memiliki SSE yang sama, sebesar $125480.836$ dan lebih baik dibandingkan model awal, yaitu sebesar $403335.477$. Namun, autokorelasi tetap ada dan tidak tertangani oleh kedua metode ini.

# Simpulan
Autokorelasi yang terdapat pada dataset wine di Yolo, california tahun 1980-2020 terjadi akibat adanya korelasi di antara unsur penyusunnya. Adanya autokorelasi menyebabkan model regresi kurang baik karena akan meingkatkan galatnya. Autokorelasi dapat dideteksi secara eksploratif melalui plot sisaan, ACF, dan PACF, serta dengan uji formal Durbin-Watson. Autokorelasi tersebut tidak dapat ditangani dengan metode Cochrane-Orcutt dan Hildreth-Lu. Kedua metode menghasilkan nilai SSE yang sama.




